ACORDAO-COMPLETO-2475616

ACÓRDÃO 12347/2021 ATA 32/2021 - SEGUNDA CÂMARA

VISTOS, relatados e discutidos estes autos de tomada de contas especial instaurada em razão da não comprovação da correta aplicação dos recursos transferidos pelo Fundo Nacional de Assistência Social - FNAS ao Município de Japaratuba/SE, no período de 30/12/2010 a 22/12/2011, na modalidade fundo a fundo, 
ACORDAM os Ministros do Tribunal de Contas da União, reunidos em sessão da 2ª Câmara, em:
9.1. rejeitar as alegações de defesa apresentadas pela Sra. Lara Adriana Veiga Barreto Ferreira;
9.2. julgar, com fundamento nos arts. 1º, inciso I, 16, inciso III, alíneas "b" e "c", da Lei 8.443/1992 c/c os arts. 19 e 23, inciso III, da mesma Lei e com os arts. 1º, inciso I, 209, incisos II e III, 210 e 214, inciso III, do Regimento Interno do TCU, irregulares as presentes contas quanto à responsabilidade da Sra. Lara Adriana Veiga Barreto Ferreira, condenando-a ao pagamento da importância a seguir especificada, atualizada monetariamente e acrescida dos juros de mora, calculados a partir da data discriminada até a data da efetiva quitação do débito, fixando-lhe o prazo de quinze dias para que comprove, perante o Tribunal, o recolhimento da referida quantia aos cofres do Fundo Nacional de Assistência Social, nos termos do art. 23, inciso III, alínea "a", da citada lei c/c o art. 214, inciso III, alínea "a", do Regimento Interno do TCU;
	Data
	Valor histórico (R$) 

	10/1/2011
	15.950,00

9.3. aplicar à Sra. Lara Adriana Veiga Barreto Ferreira a multa prevista no art. 57 da Lei 8.443/1992 c/c o art. 267 do Regimento Interno do TCU, no valor de R$ 3.000,00 (três mil reais) , fixando-lhe o prazo de quinze dias, a contar da notificação, para que comprove, perante o Tribunal (art. 214, III, alínea "a", do Regimento Interno do TCU) , o recolhimento da dívida aos cofres do Tesouro Nacional, atualizada monetariamente desde a data deste acórdão até a data do efetivo recolhimento, se paga após o vencimento, na forma da legislação em vigor;
9.4. autorizar, desde logo, com amparo no art. 28, inciso II, da Lei 8.443/1992, a cobrança judicial das dívidas, caso não atendidas as notificações;
9.5. autorizar, desde já, caso solicitado, nos termos do art. 26 da Lei 8.443/1992, o parcelamento das dívidas em até 36 (trinta e seis) parcelas mensais e sucessivas, atualizadas monetariamente até a data do pagamento, esclarecendo à responsável que a falta de pagamento de qualquer parcela importará no vencimento antecipado do saldo devedor (art. 217, § 2º, do Regimento Interno do TCU) , sem prejuízo das demais medidas legais cabíveis;
9.6. dar ciência desta decisão à responsável, ao Ministério da Cidadania, ao FNAS e à Procuradoria da República no estado de Sergipe, para adoção das providências cabíveis, nos termos do art. 16, § 3º, da Lei 8.443/1992 c/c o art. 209, § 7º, do Regimento Interno deste Tribunal.

Tomada de contas especial instaurada em razão da não comprovação da correta aplicação dos recursos transferidos pelo Fundo Nacional de Assistência Social  FNAS ao Município de Japaratuba/SE, no período de 30/12/2010 a 22/12/2011, na modalidade fundo a fundo.

Segunda Câmara

Município de Japaratuba/SE.

3. Interessados/Responsáveis:
3.1. Interessado: Fundo Nacional de Assistência Social - FNAS.
3.2. Responsável: Lara Adriana Veiga Barreto Ferreira (XXX.114.395-XX).

13.1. Ministros presentes: Bruno Dantas (Presidente), Augusto Nardes (Relator), Aroldo Cedraz e Raimundo Carreiro.
13.2. Ministros-Substitutos presentes: Marcos Bemquerer Costa e André Luís de Carvalho.

ACORDAO-COMPLETO-2546013

Acórdão 5489/2022 - Segunda Câmara

AUGUSTO NARDES

Transcrevo a seguir a instrução lavrada no âmbito da Secretaria de Controle Externo de Tomada de Contas Especial (peça 50) , a qual contou com a anuência do escalão dirigente da unidade técnica (peças 51 e 52) : 
"INTRODUÇÃO
Cuidam os autos de tomada de contas especial instaurada pela Diretoria Executiva do Fundo Nacional de Assistência Social, em desfavor de Lara Adriana Veiga Barreto Ferreira (CPF: XXX.114.395-XX) , ex-Prefeita, gestão 2009-2012, em razão de não comprovação da regular aplicação dos recursos repassados pela União dos recursos recebidos do Fundo Nacional de Assistência Social (peça 27) .
HISTÓRICO
Em 18/8/2015, com fundamento na IN/TCU 71/2012, alterada pela IN/TCU 76/2016 e DN/TCU 155/2016, a Diretora Executiva do Fundo Nacional de Assistência Social autorizou a instauração da tomada de contas especial (peça 17) . O processo foi registrado no sistema e-TCE com o número 2872/2019.
Os recursos repassados pelo Fundo Nacional de Assistência Social ao município de Japaratuba - SE, no período de 30/12/2010 a 22/12/2011, na modalidade fundo a fundo, foram auditados pelo Departamento Nacional de Auditoria do SUS (Denasus) conforme consignado no Relatório de Fiscalização 034052 (peça 4) . 
O fundamento para a instauração da Tomada de Contas Especial, conforme consignado na matriz de responsabilização elaborada pelo tomador de contas, foi a constatação da seguinte irregularidade: 
Não comprovação da boa e regular aplicação dos recursos federais repassados à Prefeitura Municipal de Japaratuba - SE, em face da Impugnação de despesas - Itens do Relatório de Fiscalização, no âmbito do PSB/PSE-2008, no exercício de 2010.
A responsável arrolada na fase interna foi devidamente comunicada e, diante da ausência de justificativas suficientes para elidir a irregularidade e da não devolução dos recursos, instaurou-se a tomada de contas especial.
No relatório (peça 27) , o tomador de contas concluiu que o prejuízo importaria no valor original de R$ 15.950,00, imputando-se a responsabilidade a Lara Adriana Veiga Barreto Ferreira, Prefeita Municipal, no período de 1/1/2009 a 12/12/2012, na condição de gestor dos recursos. 
Em 29/9/2020, a Controladoria-Geral da União emitiu o relatório de auditoria (peça 30) , em concordância com o relatório do tomador de contas. O certificado de auditoria e o parecer do dirigente do órgão de controle interno concluíram pela irregularidade das presentes contas (peças 31 e 32) .
Em 15/10/2020, o ministro responsável pela área atestou haver tomado conhecimento das conclusões contidas no relatório e certificado de auditoria, bem como do parecer conclusivo do dirigente do órgão de controle interno, manifestando-se pela irregularidade das contas, e determinou o encaminhamento do processo ao Tribunal de Contas da União (peça 33) .
Na instrução inicial (peça 36) , analisando-se os documentos nos autos, concluiu-se pela necessidade de realização de citação para a seguinte irregularidade: 
Irregularidade 1: ausência de documentos comprobatórios da despesa de programa do FNAS
Evidências da irregularidade: documentos técnicos presentes nas peças 4, 6, 9, 15 e 19.
Normas infringidas: Art. 70, parágrafo único, da Constituição Federal de 1988; art. 93, do Decreto-lei 200; art. 66, do Decreto 93.872/1986, e arts. 7º e 10, Portaria MDS 625/2010.
Débito relacionado à responsável Lara Adriana Veiga Barreto Ferreira (CPF: XXX.114.395-XX) :
	Data de ocorrência
	Valor histórico (R$) 

	10/1/2011
	15.950,00

Cofre credor: Fundo Nacional de Assistência Social.
Responsável: Lara Adriana Veiga Barreto Ferreira (CPF: XXX.114.395-XX) .
Conduta: deixar de apresentar documentos comprobatórios das despesas realizadas com recursos repassados para a execução de programa do FNAS, quando deveria ter feito mediante documentação idônea.
Nexo de causalidade: a não comprovação das despesas realizadas impediu a comprovação da regular aplicação dos recursos federais repassados no âmbito do instrumento em questão, resultando em presunção de dano ao erário.
Culpabilidade: não há excludentes de ilicitude, de culpabilidade e de punibilidade; é razoável supor que a responsável tinha consciência da ilicitude de sua conduta; era exigível conduta diversa da praticada, qual seja, apresentar a documentação comprobatória das despesas realizadas necessária à comprovação da regular aplicação dos recursos federais repassados, conforme estabelecido nas normas aplicáveis. 
Encaminhamento: citação.
Em cumprimento ao pronunciamento da unidade (peça 38) , foi efetuada citação da responsável, nos moldes adiante: a) Lara Adriana Veiga Barreto Ferreira - promovida a citação da responsável, conforme delineado adiante:
	Comunicação: Ofício 67343/2020 - Seproc (peça 42) 
Data da Expedição: 7/1/2021
Data da Ciência: 14/1/2021 (peça 44) 
Nome Recebedor: Camila B. Melo
Observação: Ofício enviado para o endereço do responsável, conforme pesquisa na base de dados no sistema da Receita Federal, custodiada pelo TCU (peça 40) 
Fim do prazo para a defesa: 29/1/2021
	
	Comunicação: Ofício 67983/2020 - Seproc (peça 41) 
Data da Expedição: 7/1/2021
Data da Ciência: 14/1/2021 (peça 45) 
Nome Recebedor: Camila B. Melo
Observação: Ofício enviado para o endereço do responsável, conforme pesquisa na base de dados no sistema da Receita Federal, custodiada pelo TCU (peça 39) .
Fim do prazo para a defesa: 29/1/2021
	
Conforme Despacho de Conclusão das Comunicações Processuais (peça 46) , as providências inerentes às comunicações processuais foram concluídas. 
A responsável apresentou suas alegações de defesa (peça 49) , por intermédio de advogado legalmente constituído (procuração, peça 48) .
ANÁLISE DOS PRESSUPOSTOS DE PROCEDIBILIDADE DA IN/TCU 71/2012
Avaliação de Viabilidade do Exercício do Contraditório e Ampla Defesa
Verifica-se que não houve o transcurso de mais de dez anos desde o fato gerador sem que tenha havido a notificação da responsável pela autoridade administrativa federal competente (art. 6º, inciso II, c/c art. 19 da IN/TCU 71/2012, modificada pela IN/TCU 76/2016) , uma vez que o fato gerador da irregularidade sancionada ocorreu em 10/1/2011, e a responsável foi notificada sobre a irregularidade pela autoridade administrativa competente conforme abaixo:
0. Lara Adriana Veiga Barreto Ferreira, por meio do edital acostado à peça 18, publicado em 21/8/2015.
Valor de Constituição da TCE 	
Verifica-se, ainda, que o valor atualizado do débito apurado (sem juros) em 1/1/2017 é de R$ 23.837,28, e que apesar de ser inferior ao limite de R$ 100.000,00 constitui TCE em conjunto com o débito 2959/2019, do mesmo responsável cuja soma ultrapassa o valor de R$ 100.000,00, na forma estabelecida conforme os arts. 6º, § 1°, e 19 da IN/TCU 71/2012, modificada pela IN/TCU 76/2016. 
OUTROS PROCESSOS/DÉBITOS NOS SISTEMAS DO TCU COM OS MESMOS RESPONSÁVEIS
Informa-se que foi encontrado processo no Tribunal com a mesma responsável:
	Responsável
	Processos

	Lara Adriana Veiga Barreto Ferreira
	Processo 032.989/2010-5 [REPR, encerrado, 'IRREGULARIDADES NO USO DE ÔNIBUS DESTINADOS A TRANSPORTE ESCOLAR']
Processo 025.257/2006-3 [TCE, encerrado, 'REPRESENTAÇÃO CONVERTIDA EM TCE, CONFORME ITEM 9.2 DO AC 3007/2006-2ªCÂMARA, SESSÃO DE 17/10/2006 E COM FULCRO NO ART. 47 DA LEI 8.443/92 C/C ART. 252 DO RI/TCU']
Processo 024.641/2016-2 [TCE, aberto, 'Impugnação total de despesas dos recursos repassados ao Município de Japaratuba/SE, na modalidade fundo a fundo, à conta dos Programas de Proteção Social Básica e Especial - PSB/PSE, conforme Plano de Ação aprovado, relativo ao exercício de 2010']
Processo 036.819/2020-4 [TCE, aberto, 'TCE instaurada pelo (a) Secretaria Especial do Desenvolvimento Social em razão de Não comprovação da regular aplicação dos recursos repassados pela União, função ASSISTENCIA SOCIAL, para atendimento à/ao PSB/PSE-2008 (nº da TCE no sistema: 2959/2019) ']

Informa-se que foi encontrado débito imputável aos responsáveis no banco de débitos existente no sistema e-TCE:
	Responsável
	Débitos inferiores

	Lara Adriana Veiga Barreto Ferreira
	4062/2019 (R$ 43.150,00) - Dano inferior ao limite de instauração da TCE cadastrado

A tomada de contas especial está, assim, devidamente constituída e em condição de ser instruída.
EXAME TÉCNICO
Passa-se à descrição de cada argumento apresentado, seguido da respectiva análise.
Argumento 1: prescrição da pretensão punitiva pela Corte de Contas. Prazo quinquenal como regra no Direito Público. Interregno de mais de 10 (dez) anos entre a irregularidade e a citação. Aplicação da lei 9.873/99 e de diversos outros diplomas legais. Precedentes do STF e STJ (peça 49, p. 1-10) 
0. Descrição: inicia a defesa argumentando que a situação fática demonstrada nos autos evidencia que transcorreu lapso temporal suficiente para a ocorrência do fenômeno prescritivo da pretensão punitiva, tendo em vista que os fatos ocorreram no remoto ano de 2011 e a data do ato que ordenou a citação da responsável, em 14/01/2021. Segue afirmando, que a própria instrução processual se antecipou à eventual alegação neste sentido, no trecho que trata do assunto, conforme transcrição abaixo:
[...]
21.	 Vale ressaltar que a pretensão punitiva do TCU, conforme Acórdão 1.44112016-TCU-Plenário, Relator Min. Benjamin Zymler, que uniformizou a jurisprudência acerca dessa questão, subordina-se ao prazo geral de prescrição indicado no art. 205 do Código Civil, que é de dez anos. contado da data de ocorrência da irregularidade sancionada, nos termos do art. 189 do Código Civil, sendo este prazo interrompido pelo ato que ordenar a citação, a audiência ou a oitiva da responsável. 
22. No caso em exame, a perspectiva de aplicação de penalidade à responsável dificilmente será alcançada pela prescrição, uma vez que a irregularidade sancionada deu-se em 10/1/2011 e o ato de ordenação da citação muito provavelmente ocorrerá emprazo inferior a dez anos.
 [...]' 
0. Discordando da interpretação desta Corte de Contas sobre o tema, afirma que não é este o tratamento jurídico que deve ser dado à matéria, tendo em vista que na seara do direito público, regra geral de prazos prescricionais, é o prazo quinquenal, consoante art. 1º da Lei 9.873/99. Acrescenta que no âmbito do direito administrativo pátrio, observa-se que em inúmeras oportunidades, o doutrinador estabeleceu regras de prescrição para determinados exercícios administrativos, adotando 5 (cinco) anos como regra geral, a exemplo da Lei 5.172/66 (CTN) - art. 173; a Lei 8.112/1990 (regime jurídico dos servidores públicos civis da União) - art. 142; a Lei 8.497/99 (fiscalização das atividades relativas ao abastecimento nacional de combustíveis) - art. 13; a Lei 12.846/13 (Lei anticorrupção) - art. 25, e o Decreto 20.910/32, que estipula o prazo quinquenal para as ações em face da Fazenda Pública, - art. 1º.
0. Assegura que, em face dos diplomas legais acima identificados, é absolutamente inadmissível estabelecer qualquer outro prazo para a prescrição da pretensão punitiva dos Tribunais de Contas, que não o de 5 (cinco) anos. A título de reforço da tese de prescrição quinquenal, socorre-se da jurisprudência dos tribunais pátrios, conforme reprodução a seguir:
Superior Tribunal de Justiça:
PROCESSUAL CIVIL. AGRAVO INTERNO NO RECURSO ESPECIAL. ENUNCIADO ADMINISTRATIVO Nº 3/STJ. EMBARGOS À EXECUÇÃO. ACÓRDÃO DO TCU. TÍTULO EXECUTIVO EXTRAJUDICIAL. OFENSA AO ART. 535 DO CPC/73. NÃO OCORRÊNCIA. ACÓRDÃO SUFICIENTEMENTE FUNDAMENTADO. PRESCRIÇÃO/DECADÊNCIA. NECESSIDADE DE REEXAME DO CONJUNTO FÁTICO E PROBATÓRIO CONSTANTE DOS AUTOS. INVIABILIDADE NA VIA RECURSAL ELEITA. SÚMULA 7/STJ. JUROS DE MORA. FALTA DE IMPUGNAÇÃO NAS RAZÕES DO RECURSO ESPECIAL. INCIDÊNCIA DA SÚMULA 283/STF POR APLICAÇÃO ANALÓGICA.
1. Não há falar em violação ao art. 535, do CPC/73. Isso porque o acórdão recorrido está suficientemente fundamentado, tendo analisado todos os pontos essenciais ao deslinde da controvérsia.
2. A jurisprudência desse Sodalício orienta pela aplicação, por analogia, do prazo quinquenal, por analogia aos arts. 1º do Decreto 20.910/32 e 1º da Lei 9.873/99 na hipótese de atuação do Tribunal de Contas da União.
 Precedentes do STJ. 
3. No caso em concreto, conforme transcrição extraída do próprio acórdão recorrido, o início do procedimento de Tomadas de Contas Especial se deu dentro do período de cinco anos após o encerramento da vigência do Convênio nº 143/96. A revisão de tais fundamentos, na via recursal eleita, é inviável, tendo em vista a incidência da Súmula 7/STJ.
 4. Quanto à incidência do juros de mora, o acórdão recorrido, essencialmente, fundamentou sua conclusão quanto ao juros de mora na incidência das Súmulas 43 e 54, ambas editadas pelo Superior Tribunal de Justiça. 
5. Tais fundamentos não foram impugnados nas razões do recurso especial, o que leva à incidência, por analogia, da Súmula 283/STF, a inviabilizar o conhecimento da insurgência. Além do mais, nota-se que não foram devidamente prequestionados o art. 219 do CPC/73, nem o art. 54, da Lei nº 8.383/91, embora opostos embargos de declaração. Incide, assim, a Súmula 211/STJ. 6. Agravo interno não provido.
 (STJ - Agint no REsp: 1412588 RN 2013/0352599-4, Relator: Ministro MAURO CAMPBELL MARQUES, Data de Julgamento: 15/12/2016, T2 - SEGUNDA TURMA, Data de Publicação: DJe 19/12/2016) 
ADMINISTRATIVO. PREFEITO. PROCEDIMENTO ADMINISTRATIVO. TCU. RESSARCIMENTO AO ERÁRIO. AÇÃO ANULATÓRIA. PRESCRIÇÃO QUINQUENAL. PRECEDENTE DA SEGUNDA TURMA: RESP N. 1.480.350/RS. PRECEDENTE DA PRIMEIRA TURMA: RESP N. 1.129.206/PR.
 I - Ação originária visando à anulação do procedimento administrativo instaurado no TCU contra o autor que, enquanto Prefeito do Município de Pedra/PE, teria superfaturado obras de construção de escolas municipais, culminando na condenação ao ressarcimento de parte da quantia recebida em virtude do Convênio n. 5.328/96, e multa.
II - Prescrição quinquenal reconhecida, considerando que a vigência do referido Convênio data de 1997, e a Tomada de Contas foi instaurada pelo TCU somente em 2005.
III - Os autos não versam sobre ação de ressarcimento para o fim de se estabelecer sobre a imprescritibilidade nos termos constitucionais respectivos.
IV - 'Em virtude da lacuna legislativa, pois não há previsão legal de prazo para a atuação do Tribunal de Contas da União, deve ser-lhe aplicado o prazo quinquenal, por analogia aos arts. 1º do Decreto 20.910/32 e 1º da Lei 9.873/99' (REsp n. 1.480.350/RS, Rel. Ministro Benedito Gonçalves, primeira turma, julgado em 5/4/2016, DJe 12/4/2016) .
V - Precedente análogo da Primeira Turma, sob o enfoque da Lei n. 9.874/99. VI- Recurso especial improvido. (STJ - REsp: 1464480 PE 2014/0158552-4, Relator: Ministro FRANCISCO FALCÃO, Data de Julgamento: 13/06/2017, T2 - SEGUNDA TURMA, Data de Publicação: DJe 23/06/2017) 
 Direito administrativo. Mandado de segurança. Multas aplicadas pelo TCU. Prescrição da pretensão punitiva. Exame de legalidade.
1. A prescrição da pretensão punitiva do TCU é regulada integralmente pela Lei nº 9.873/1999, seja em razão da interpretação correta e da aplicação direta desta lei, seja por analogia. 2. Inocorrência da extinção da pretensão punitiva no caso concreto, considerando-se os marcos interruptivos da prescrição previstos em lei.
3. Os argumentos apresentados pelo impetrante não demonstraram qualquer ilegalidade nos fundamentos utilizados pelo TCU para a imposição da multa. 
4. Segurança denegada. (STF - MS: 32201 DF - DISTRITO FEDERAL 9990105-96.2013.1.00.0000, Relator: Min. ROBERTO BARROSO, Data de Julgamento: 21/03/2017, Primeira Turma, Data de Publicação: DJe-173 07-08-2017) .
0. Ressalta ainda que enquanto o STJ confere aplicação analógica da Lei 9.873/99 aos casos ora elucidados, o STF confere aplicação direta, conforme se extrai do voto do Eminente Ministro Roberto Barroso, transcrito abaixo: 
'[...]
10. Primeiro fundamento: a Lei nº 9.873/1999, se corretamente interpretada, é diretamente aplicável à ação punitiva do TCU, não se fazendo necessária colmatação de suposta lacuna através de analogia.
11. Esse fundamento decorre do caráter geral da Lei nº 9.783/1999 em matéria de direito administrativo sancionador, sendo sua disciplina aplicável a qualquer ação punitiva da Administração Pública Federal, exceto àqueles âmbitos em que existente uma regulamentação própria.
Explico.
 [...]
15. Portanto, é mais correto dizer, a rigor, que a Lei nº 9.783/1999 regula a ação punitiva da Administração Pública no exercício do poder administrativo sancionador - e não no exercício do poder de polícia, o qual abarca medidas preventivas de proteção de interesses públicos, mas não a aplicação de sanções.
[...]
20.A aplicação de multas pelo TCU se insere evidentemente no exercício da competência sancionadora da Administração Pública Federal - como, aliás, já expressamente afirmado pelo STF (RE 190985, Rel. Min. Néri da Silveira) -, de sorte que a prescrição da respectiva pretensão punitiva deve ser regida pela Lei nº 9.783/1999. 21. Portanto, não há necessidade de aplicação analógica da Lei nº 9.873/1999 à ação punitiva do TCU, sendo suficiente para a resolução do caso concreto a sua simples interpretação e aplicação direta.
[...]
0. Segundo a defesa, em decisão ainda mais recente, datada de 15/4/2019, monocraticamente, o Ministro Marco Aurélio, no julgamento do MS 35971 TP/DF 4, reafirma o entendimento decido no MS 32201/DF supra, em que foi decido:
 '[...]
 Decorridos mais de 8 anos entre o fato supostamente lesivo e a intimação do particular, o Estado não poderia impor o ressarcimento ou a punição, seja na via administrativa, seja na judicial. Não se deve admitir - considerada a Carta que se disse cidadã, a trazer ares democráticos ao Direito Administrativo - a irrestrita atuação do Tribunal de Contas da União, no que voltada a recompor dano ao erário. Fazê-lo implicaria assentar poder insuplantável do Estado, a obrigar o cidadão a guardar documentos indefinidamente para a própria defesa.
Conforme ressaltado no recurso extraordinário nº 669.069, relator ministro Teori Zavascki, no qual se concluiu pela incidência da prescrição sobre pretensões decorrentes de ilícitos civis, a Constituição Federal, antes de versar a estruturação do Estado, disciplinou direitos dos cidadãos, não se podendo conceber que tenha dado passo a implicar quebra do sistema, lançando a imprescritibilidade de ação patrimonial. O constituinte foi explícito no tocante às situações jurídicas a afastarem a prescrição, indicando-as nos incisos XLII e XLIV do artigo 5º, de forma limitada e absolutamente excepcional, apenas no campo penal, e não no cível, nem, muito menos, no patrimonial.
O Plenário, no precedente, sinalizou entendimento estrito quanto ao alcance da parte final do artigo 37, § 5º, da Lei Maior - ao qual não se pode conferir interpretação alargada -, assentando a necessária superação do que decidido no mandado de segurança nº 26.610. Esse foi o motivo a ensejar o reconhecimento da repercussão geral da matéria veiculada no recurso extraordinário nº 636.886 - Tema nº 899 -, pendente de julgamento: a prescrição da pretensão de ressarcimento ao erário fundada em decisões do Tribunal de Contas.
O que ocorre, tradicionalmente, no Direito? O quinquênio a reger a prescrição - ou a possibilidade de a Administração suplantar, ela própria, certa situação, conforme Celso Antônio Bandeira de Mello. Verifica-se o mesmo prazo relativamente à ação a ser ajuizada pela Fazenda, assim como por aquele prejudicado por ato do Estado - Decreto nº 20.910/1932. Mais ainda: esse é o lapso aplicável, por força da Lei nº 4.717/1965, à ação popular e à ação de improbidade, nos termos do artigo 23, inciso I, da Lei 4 º 8.429/1992. É observável, também, ante o poder-dever de autotutela administrativa - artigo 54 da Lei nº 9.784/1999. Atentem, alfim, para a integral incidência, quanto à atuação sancionatória do Tribunal de Contas da União, da Lei nº 9.873/1999, conforme decidido pela Primeira Turma no mandado de segurança nº 32.201, relator ministro Luís Roberto Barroso. Descabe admitir que o Poder Público, na seara patrimonial, cruze os braços, permanecendo com poder exercitável a qualquer momento. A evocação da segurança jurídica, como garantia da cidadania diante de guinadas estatais, confere relevância à passagem do tempo. Por isso há a prescrição, a alcançar a pretensão, a ação e a decadência, que apanha e fulmina o próprio direito. Nesse contexto, deve o Tribunal de Contas da União levar em conta o lapso de 5 anos para proceder à notificação daquele que busca responsabilizar por dano ao erário. 
[...]	
0. Após transcrever vasta jurisprudência dos tribunais superiores, que confirmam a tese de prescrição quinquenal, reafirma que:
considerando o alongado lapso temporal entre as datas dos pagamentos irregulares, em 10/1/2011, e a data da citação no procedimento de prestação de contas, ocorrida em 14/1/2021, passados mais de 10 (dez) anos, muito superior ao prazo quinquenal previsto na legislação e reconhecido pelos Tribunais Superiores, restou terminantemente configurada a prescrição. 
0. Conclui, assegurando que a prescrição da pretensão punitiva se consumou em 10/1/2016, todavia, a citação do prestador de contas só se deu em 14/01/2021, muito posterior ao já consumado e sem o poder de sustá-lo. Acrescenta que ainda que caso seja considerado o interregno de 10 (dez) anos como o prazo prescricional a ser adotado, a prescrição teria se consumado em 10/1/2021, data posterior ao recebimento da citação pela defendente. Não restando, assim, outra alternativa, senão o reconhecimento da prescrição da pretensão punitiva, como única medida possível, razão pela qual requer em face dos argumentos acima suscitados.
0. Análise: verifica-se dos argumentos apresentados pela defesa se concentram na tentativa de demonstrar a prescrição da pretensão punitiva e não de cobrança do débito. Existe uma substancial diferença entre uma e outra. O primeiro caso diz respeito à sanção aplicável à grave infração de à norma legal ou regulamente, que não cause prejuízo ao erário, e o segundo se trata de recomposição de dano causado ao erário. De qualquer forma, para ambos os casos, na sequência, será demostrado que não houve a prescrição tanto da penalidade, quanto da obrigação de ressarcir os cofres públicos por prejuízo a eles causado. 
1. O Supremo Tribunal Federal - STF, no Recurso Extraordinário - RE 636.886, fixou a tese, com repercussão geral reconhecida, de que 'é prescritível a pretensão de ressarcimento ao erário fundada em decisão de Tribunal de Contas' (Tema 899) . Em que pese o questionamento acerca da abrangência da tese ali firmada, no sentido de que se circunscreveria apenas ao processo de execução da condenação imposta pelo TCU (ou seja, inaplicável à pretensão de ressarcimento exercida no processo 'conhecimento' da TCE) , verifica-se que o STF, por meio de decisões prolatadas pelas suas duas turmas, tem decidido de forma reiterada que se aplica o prazo prescricional de 5 anos previsto na Lei 9.873/1999 às pretensões sancionatória e ressarcitória a cargo do Tribunal de Contas da União.
1. Seja por aplicação direta ou por analogia, a orientação sufragada é no sentido de que o prazo de 5 anos é compatível com a tese de que a ação e a execução prescrevem no mesmo prazo (Súmula 150 do STF) , bem como com o fato de que a Lei 9.873/1999 - que regulamenta o exercício de ação punitiva pela Administração Pública Federal, direta e indireta - regeria integralmente a prescrição no âmbito do TCU. Quanto a este último aspecto, o Ministro Luís Roberto Barroso, no voto exarado no julgamento do MS 32.201, embora tenha advertido que a atuação do TCU, em sua acepção clássica, não se qualifica como exercício do poder de polícia, ressaltou que a Lei 9.873/1999 assumiria vocação regulatória geral da prescrição do exercício da competência sancionadora da Administração Pública, sendo sua disciplina aplicável a qualquer ação punitiva da Administração Pública Federal, exceto àquelas esferas em que exista regulamentação específica. Ademais, em virtude da autonomia científica do Direito Administrativo, não haveria razão plausível para suprimir a omissão da Lei Orgânica do Tribunal de Contas da União, no tocante ao estabelecimento de um prazo prescricional próprio, valendo-se das normas de direito civil, e não das de direito administrativo.
1. Eis algumas ementas que evidenciam o entendimento predominante do STF:
Ementa: AGRAVO REGIMENTAL EM MANDADO DE SEGURANÇA. TOMADA DE CONTAS ESPECIAL. TRIBUNAL DE CONTAS DA UNIÃO. CONDENAÇÃO A RESSARCIMENTO AO ERÁRIO. PRESCRIÇÃO. MARCO INTERRUPTIVO. ART. 2°, II, DA LEI 9.873/1999. ATO INEQUÍVOCO DE APURAÇÃO DO FATO. DISCUSSÃO. DIREITO LÍQUIDO E CERTO. DEMONSTRAÇÃO. INOCORRÊNCIA. SUBSISTÊNCIA DA DECISÃO AGRAVADA. AGRAVO A QUE SE NEGA PROVIMENTO. I - As razões do agravo regimental são inaptas para desconstituir os fundamentos da decisão agravada, que, por isso, se mantêm hígidos. II - Aplicando-se a regulamentação da Lei 9.873/1999 ao caso concreto, observa-se que a pretensão sancionatória do TCU, em relação aos atos praticados pelo impetrante, levando-se em consideração a ocorrência de 5 causas interruptivas da prescrição, não teria sido fulminada pelo decurso do tempo. III - A pretensão do recorrente, fundada na discussão sobre os fatos apontados como marcos interruptivos da prescrição da pretensão punitiva da Administração Pública, refoge aos estreitos limites do mandamus, ante a ausência de liquidez e certeza do direito pleiteado. IV - Agravo regimental a que se nega provimento. MS 36067 ED-AgR. Órgão julgador: Segunda Turma. Relator (a) : Min. RICARDO LEWANDOWSKI. Julgamento: 18/10/2019.
Ementa: AGRAVO REGIMENTAL EM RECLAMAÇÃO. TRIBUNAL DE CONTAS DA UNIÃO. TOMADA DE CONTA ESPECIAL. PRESCRIÇÃO DA PRETENSÃO PUNITIVA. RECONHECIDA EM DECISÃO DO SUPREMO TRIBUNAL FEDERAL. PRESCRITIBILIDADE DO RESSARCIMENTO AO ERÁRIO FUNDADA EM DECISÃO DE TRIBUNAL DE CONTAS. AÇÃO DE IMPROBIDADE ADMINISTRATIVA COM PEDIDO DE RESSARCIMENTO JÁ EM CURSO. AGRAVO REGIMENTAL A QUE SE NEGA PROVIMENTO. I - O acórdão do TCU determinou a formação de processo administrativo para avaliarem, efetivamente, a eventual responsabilização do agravado para o ressarcimento do dano ao erário, contrariando, assim, autoridade desta Corte no MS 35.512/DF, uma vez que houve a concessão da segurança para declarar a ocorrência da prescrição da pretensão punitiva do TCU em relação às infrações imputadas a ele, destacando-se que a União poderia perseguir os valores referentes ao ressarcimento dos danos na esfera judicial. II - Agravo regimental a que se nega provimento. (Rcl 39497 AgR. Órgão julgador: Segunda Turma. Relator (a) : Min. RICARDO LEWANDOWSKI. Julgamento: 10/10/2020) .
Ementa: MANDADO DE SEGURANÇA. DIREITO ADMINISTRATIVO. TRIBUNAL DE CONTAS DA UNIÃO. SERVIDOR DA SECRETARIA DE SAÚDE DO ESTADO DO ACRE. FISCALIZAÇÃO OMISSA E DEFICIENTE NA EXECUÇÃO DE DOIS CONVÊNIOS FIRMADOS ENTRE A SECRETARIA ESTADUAL E O MINISTÉRIO DA SAÚDE. APLICAÇÃO DE MULTA. ARTS. 28, II, E 58, II, DA LEI 8.443/1992. ART. 268, II, DO REGIMENTO INTERNO DO TCU. PRESCRIÇÃO DA PRETENSÃO SANCIONATÓRIA. OCORRÊNCIA. APLICAÇÃO DA LEI 9.873/1999. PRECEDENTES DESTE STF. MEDIDA LIMINAR DEFERIDA E RATIFICADA NO EXAME DE MÉRITO. SEGURANÇA CONCEDIDA PARA AFASTAR A MULTA APLICADA. 1. A prescrição da pretensão punitiva do TCU é regulada pela Lei 9.873/1999, descabendo a aplicação do prazo decenal previsto na legislação civil (art. 205 do Código Civil) . Ao revés, incide o prazo quinquenal previsto na Lei 9.873/1999 (MS 32201, Rel. Min. Roberto Barroso, PRIMEIRA TURMA, DJe 7/8/2017; MS 35.512-AgR, Rel. Min. Ricardo Lewandowski, SEGUNDA TURMA, DJe 21/6/2019) . 2. In casu, na linha do parecer apresentado pelo Ministério Público Federal e da decisão liminar de minha lavra, é inequívoca a superação do prazo prescricional quinquenal. Os ilícitos apontados pela Corte de Contas ocorreram em julho de 2006, tendo o processo de auditoria sido instaurado em 9/10/2006. A ordem de citação do responsável para a audiência, por sua vez, ocorreu em 25/6/2007. Entretanto, a decisão condenatória recorrível foi exarada somente em 31/5/2016, data da prolação do Acórdão 3.513/2016-TCU-1ª Câmara. 3. Ex positis, CONCEDO A SEGURANÇA unicamente para afastar a sanção de multa aplicada ao impetrante, nos autos da Tomada de Contas Processo 023.288/2006-0, máxime da ocorrência de prescrição da pretensão punitiva do Tribunal de Contas da União. MS 35940. (Órgão julgador: Primeira Turma. Relator (a) : Min. LUIZ FUX. Julgamento: 16/06/2020) .
1. Essa orientação também foi seguida nas seguintes decisões monocráticas: MS 36.127-MC/DF e MS 35.940-MC/DF, Rel. Min. Luiz Fux; MS 35.294, MS 35.539/DF e MS 35.971-TP/DF, Rel. Min. Marco Aurélio; MS 34.256 MC/DF, MS 36.054-MC e MS 36.067-MC/DF, Rel. Min. Ricardo Lewandowski.
1. O Supremo Tribunal Federal tem se pronunciado no sentido de reconhecer não só a aplicação da prescrição quinquenal com fulcro na interpretação da Lei 9.873/1999, mas também a incidência dos marcos interruptivos do prazo prescricional consignados na referida lei, tantas vezes quanto presentes os suportes fáticos (MS 32201, Relator: Min. Roberto Barroso) .
1. Entendimento que também foi adotado nas seguintes decisões monocráticas: MS 36.054, MS 34.256-MC, MS 35.512 e MS 36.067-MC, todos de relatoria do Min. Ricardo Lewandowski; MS 35.294, MS 35.539 e MS 35.971-TP, todos de relatoria do Min. Marco Aurélio; MS 32.201, Rel. Min. Roberto Barroso, e MS 36.127-MC e MS 35.940-MC, Min. Luiz Fux.
1. Em relação ao termo inicial da contagem do prazo prescricional, o 'caput' do art. 1º da Lei 9.873/1999 oferece solução que não destoa do modelo adotado pelo TCU no incidente de uniformização de jurisprudência, em que se examinou a prescrição da pretensão punitiva, nos termos do Acórdão 1.441/2016-Plenário (Rel. Min. Benjamin Zymler) , com a adição da particularidade de explicitar o caso de infrações permanentes ou continuadas:
a) Regra geral: 'data da prática do ato' (o que equivale a 'ocorrência da irregularidade sancionada') ;
b) Regra especial: 'no caso de infração permanente ou continuada, do dia em que tiver cessado'.
1. A Lei 9.873/1999, no art. 2º, estabelece as causas interruptivas da prescrição punitiva, consoante abaixo transcrito, já na redação conferida pela Lei 11.941/2009:
Art. 2º Interrompe-se a prescrição da ação punitiva:
I - pela notificação ou citação do indiciado ou acusado, inclusive por meio de edital;
II - por qualquer ato inequívoco, que importe apuração do fato;
III - pela decisão condenatória recorrível.
IV - por qualquer ato inequívoco que importe em manifestação expressa de tentativa de solução conciliatória no âmbito interno da administração pública federal.
1. O quadro a seguir indica alguns eventos processuais, ocorridos no curso de uma TCE (fase interna e externa) - instaurada em razão de irregularidades na aplicação de recursos da União transferidos a entes subnacionais - que poderiam ser enquadrados nas causas de interrupção da prescrição acima apontadas, sem prejuízo, é claro, de outras ocorrências fáticas elegíveis como marco interruptivo, a depender da forma de proceder de cada entidade ou órgão tomador de contas.
	I - pela notificação ou citação do indiciado ou acusado, inclusive por meio de edital;
	 (i) notificação no âmbito do procedimento administrativo de ressarcimento previamente à instauração da TCE;
 (ii) notificação efetuada pelo órgão tomador de contas acerca da instauração da TCE;
 (iii) citação efetuada pelo TCU.
*Data da ciência da notificação ou citação pelos responsáveis ou de publicação do edital no DOU.

	II - por qualquer ato inequívoco, que importe apuração do fato;
* procedimento que evidencie a apuração dos fatos irregulares, com o objetivo quantificar o dano e identificar possíveis responsáveis.
	 (i) relatório de sindicância ou PAD;
 (ii) relatório de apuração de irregularidades referente ao processo administrativo prévio à instauração da TCE;
 (iii) relatórios de fiscalização, pareceres, despachos, informações e memorandos relacionados à apuração dos fatos irregulares;
 (iv) relatório do tomador de contas;
 (v) relatório do controle interno; 
 (vi) termo de instauração ou designação de instauração da TCE;
 (vii) autuação da TCE no TCU; entre outras causas.
*Há quem inclua nesse grupo diligências que comprovam providências do responsável sobre as irregularidades investigadas.

	III - pela decisão condenatória recorrível.
	 (i) Verifica-se apenas no âmbito do TCU com a data da prolação do acórdão condenatório recorrível.

	IV - por qualquer ato inequívoco que importe em manifestação expressa de tentativa de solução conciliatória no âmbito interno da administração pública federal.
	 (i) pedido de parcelamento;
 (ii) pagamento parcial do débito;
 (iii) qualquer manifestação do responsável que demonstre claramente a sua intenção de recolher o débito.

1. Bem se vê, portanto, que haveria uma multiplicidade de causas de interrupção da prescrição, conforme se depreende do art. 2º da Lei 9.873/1999. Tal exegese encontra respaldo em precedentes do STF, a exemplo do que se decidiu no julgamento do MS 36067 (Rel. Min. Ricardo Lewandowski) , com destaque para trecho do voto em que o Relator reconhece cinco causas de interrupção da prescrição, in verbis:
 (...) Assim, faz-se necessário levar em consideração que, apesar de os fatos objeto da apuração conduzida pela Corte de Contas remontarem aos anos de 1999 e 2000, período no qual o impetrante era Secretário de Saúde municipal, o Tribunal de Contas da União deu prosseguimento à tomada de contas especial por ter constatado a ocorrência de 5 causas interruptivas da prescrição, a saber: a) relatório de auditoria em conjunto realizada pelo Denasus e pela Secretaria Federal de Controle, lavrado em 06/07/2001, sendo este, certamente, um ato inequívoco que importou a apuração do fato (art. 2º, II, da Lei n. 9.873/1999) ; b) instauração de Tomada de Contas Especial pelo FNS, ocorrida em 05/10/2005, sendo este também, certamente, um ato inequívoco que importou a apuração do fato (art. 2º, II, da Lei n. 9.873/1999) ; c) a autuação da presente Tomada de Contas Especial no âmbito do Tribunal de Contas da União, ocorrida em 12/08/2008, sendo este também, certamente, um ato inequívoco que importou a apuração do fato (art. 2º, II, da Lei n. 9.873/1999) ; d) o ato que ordenou a citação do responsável, ora impetrante, ocorrida em 12/07/2010 (art. 2º, I, da Lei n. 9.873/1999) ; e e) o exercício do poder punitivo ocorrido em 20/06/2012, data da prolação do Acórdão 1563/2012-Plenário (art. 2º, III, da Lei n. 9.873/1999) .
1. No caso concreto, tendo como parâmetro a tese firmada pelo STF, no RE 636.886, no sentido de que ambas pretensões do TCU (sancionatória e ressarcitória) sujeitam-se ao prazo prescricional de 5 anos previsto na Lei 9.873/1999, considerando, ainda, o sistema prescricional descrito na citada lei, inclusive as causas de suspensão e de interrupção da prescrição, temos os seguintes eventos processuais:
a)	'Datas das práticas dos atos' (termo inicial para contagem dos prazos prescricionais) : data da transferência do valor de 15.950,0, à conta do convênio celebrado entre a Prefeitura Municipal de Japaratuba - SE, para a entidade Vigília da Arte Sergipana, com objeto de realização de oficinas, palestras e cursos de inclusão produtiva, com recursos do Piso Básico Fixo 10/1/2011  (peça 4) ; 
b) notificação da responsável por intermédio do Ofício/GAB/SNAS/MDS 526, de 11/5/2012, acerca das irregularidades detectadas pela CGU, na fiscalização realizada na Prefeitura de Japaratuba - SE, 34º Sorteio Público, em que foi detectada a irregularidade (peça 7) ;
c) notificação da responsável por intermédio do Ofício 3244, de 18/5/2015, que solicita a regularização da prestação de contas (peça 16) ;
e) Edital 521, de 21/8/2015, que publica o Ofício 3244/CGPC/DEFNAS/SNAS/MSD, de 18/5/2015  (peça 18) ;
d) Relatório de Tomada de Contas Especial, de 5/7/2019 (peça 27) ;
e) Ato que ordenou a citação da responsável, de 30/11/2020 	 (peça 38) 
1. Analisando-se a sequência de eventos processuais enumerados no item anterior, os quais teriam o condão de interromper a prescrição da ação punitiva desta Corte no entender do STF, observa-se que não transcorreu o prazo prescricional de 5 (cinco) anos entre cada evento processual e o seguinte. Portanto, levando-se em consideração o entendimento do STF, não teria ocorrido a prescrição da pretensão sancionatória e ressarcitória a cargo do TCU.
1. Em relação à prescrição do dano ao erário é de se ressaltar que no recente julgamento, pelo STF, do RE 636.886 (tema 899 da repercussão geral) , a decisão ainda não transitou em julgado e se encontra na fase de apreciação de embargos de declaração opostos pela Advocacia-Geral da União.
1. Além disso, o caso concreto tratado no RE 636.886 (tema 899 da repercussão geral) diz respeito à fase de execução judicial de deliberação do Tribunal de Contas, tanto é assim que, para deslindá-lo, foi necessária a aplicação da Lei 6.830/1980, a Lei de Execuções Fiscais, diploma legal evidentemente inaplicável à fase que antecede a formação do título executivo extrajudicial, caracterizada pela atuação do órgão de controle externo até a prolação do acórdão.
1. Considerando que o TCU ainda não se pronunciou sobre os efeitos do julgamento de mérito da referida decisão do STF em relação às pretensões de ressarcimento ao erário veiculadas por meio dos processos de tomada de contas especiais, por cautela, deve-se adotar a orientação da Corte de Contas, na pendência de julgamento do RE 636.886, mesmo reconhecida sua repercussão geral, no sentido de que a matéria ali tratada alcançaria tão somente a fase judicial de cobrança do título extrajudicial, não atingindo os processos de controle externo, mantendo-se a interpretação adotada pela Corte Suprema, em 2008, no Mandado de Segurança - MS 26.210, oportunidade em que foi fixada tese da imprescritibilidade das ações de ressarcimento ao erário:
A suspensão pelo STF das demandas nas quais esteja em questão a prescritibilidade da pretensão de ressarcimento ao erário com base em decisão de tribunal de contas (RE 636.886/STF) alcança tão somente a fase judicial de cobrança do título extrajudicial, não atingindo os processos de controle externo em trâmite. Até julgamento definitivo em contrário pelo STF, permanece o entendimento do TCU acerca da imprescritibilidade das pretensões de ressarcimento decorrentes de tomadas de contas especiais. (Acórdão 1267/2019-Plenário, Relator: Min. AROLDO CEDRAZ) 
A suspensão pelo STF das demandas nas quais esteja em questão a prescritibilidade da pretensão de ressarcimento ao erário com base em decisão de tribunal de contas (RE 636.886/STF) alcança tão somente a fase judicial de cobrança do título extrajudicial, não atingindo os processos de controle externo em trâmite. Até julgamento definitivo em contrário pelo STF, permanecem imprescritíveis as pretensões de ressarcimento decorrentes de tomadas de contas especiais. (Acórdão 7930/2018-Segunda Câmara, Relatora: Min. ANA ARRAES) .
1.  No que tange à prescrição da pretensão punitiva, verifica-se que o Acórdão 1.441/2016-Plenário, Relator Ministro Benjamin Zymler, que uniformizou a jurisprudência acerca dessa questão, subordinou tal prescrição ao prazo prescricional geral indicado no art. 205, do Código Civil, que é de dez anos, contado da data de ocorrência da irregularidade sancionada, nos termos do art. 189, do Código Civil, sendo este prazo interrompido pelo ato que ordenar a citação, a audiência ou a oitiva do responsável.
1. No caso em exame, não ocorreu a prescrição da pretensão punitiva, uma vez que a irregularidade sancionada ocorreu em 10/1/2011 e o ato de ordenação da citação ocorreu em 30/1/2020 (peça 58) . 
1. Portanto, diferente do entendimento explicitado pela responsável, não se configurou a prescrição tanto em relação à competência sancionatória deste Tribunal nem quanto em relação ao ressarcimento dos danos ao erário. Desta forma, as alegações de defesa ora analisadas não devem ser acatadas. 
Argumento 2: conduta da demandada já apreciada em sede do processo 0802516-33.2016.4.05.8500 pela 3ª vara federal-SE. trânsito em julgado. meras irregularidades. ausência de dolo e culpa. incidência da lei de segurança jurídica. impossibilidade de qualquer ato sancionatório (peça 49, p. 10-17) 
0. Descrição: a defesa argui que a demanda sob exame, que versa sobre supostas irregularidades envolvendo a entidade Vigília da Arte Sergipana - VIDAS, já foi apreciada pela 3ª Vara Federal da Seção Judiciário do Estado de Sergipe, na sede da Ação Civil Pública nº 0802516-33.2016.4.05.8500, ajuizada pelo Ministério Público, que assim consignou:
DIREITO CONSTITUCIONAL. DIREITO ADMINISTRATIVO. AÇÃO CIVIL PÚBLICA POR SUPOSTO ATO DE IMPROBIDADE ADMINISTRATIVA. EXISTÊNCIA DE MERAS IRREGULARIDADES FORMAIS. AUSÊNCIA DE DOLO E MÁ-FÉ NAS CONDUTAS ALEGADAS NA EXORDIAL. IMPROCEDÊNCIA DOS PEDIDOS.
0. Assinala que da sentença não foram interpostos recursos, a qual transitou em julgado em 31/5/2019. Portanto, o objeto desta tomada de contas exauriu, tendo em vista que o Poder Judiciário Federal ajuizou que a responsável não agiu com dolo ou má-fé.
0. Na sequência, ressalta que com o advento da Lei 13.655/2018, a chamada Lei da Segurança Jurídica, que alterou alguns dispositivos do Decreto 4.657/1942 (Lei de Introdução às Normas de Direito Brasileiro) , o ordenamento jurídico pátrio sofreu alterações normativas estruturais, especialmente no direito público-administrativo, conferindo maior segurança jurídica e eficiência nas relações entre Estado e sociedade, uma vez que passou a exigir das esferas judiciais e das esferas controladoras ( (Tribunal de Contas da União e Tribunais de Contas dos Estados) , quando do exercício do controle de legalidade dos atos dos gestores públicos, a construção de decisões motivadas, com base nas circunstâncias práticas que impactaram ou conduziram o comportamento adotado pelo agente, com vistas a adotar julgamentos em consonância com a realidade. Desse modo, sobredito diploma legislativo instaurou genuína revolução quanto à responsabilidade estatal, com fortes impactos sobre a responsabilização dos gestores públicos, em que não mais se admite a imposição de sanção a esses administradores com base em conceitos jurídicos indeterminados e com desprezo dos obstáculos que travam o funcionamento da máquina administrativa.
0. Em reforço ao arrazoado supra, reproduz o teor dos artigos 20 e 22 da mencionada norma, conforme transcrição abaixo:
 Art. 20. Nas esferas administrativa, controladora e judicial, não se decidirá com base em valores jurídicos abstratos sem que sejam consideradas as consequências práticas da decisão.
Parágrafo único. A motivação demonstrará a necessidade e a adequação da medida imposta ou da invalidação de ato, contrato, ajuste, processo ou norma administrativa, inclusive em face das possíveis alternativas.
 (...) 
Art. 22. Na interpretação de normas sobre gestão pública, serão considerados os obstáculos e as dificuldades reais do gestor e as exigências das políticas públicas a seu cargo, sem prejuízo dos direitos dos administrados.
§ 1º Em decisão sobre regularidade de conduta ou validade de ato, contrato, ajuste, processo ou norma administrativa, serão consideradas as circunstâncias práticas que houverem imposto, limitado ou condicionado a ação do agente.
0. Na sequência, aduz que a norma inovou quanto à responsabilização dos gestores públicos a ponto de afastar a responsabilidade do administrador no caso de simples culpa, ocorrendo a condenação apenas na hipótese de dolo, ou seja, quando caracterizada a vontade direcionada à prática do ato lesivo, ou de erro grosseiro, traduzido na imprudência ou imperícia extraordinária e inescusável, qualificada pela omissão de um grau mínimo de diligência que todos devem observam. Destaca, neste sentido, o art. 28, nos termos seguintes:
Art. 28. O agente público responderá pessoalmente por suas decisões ou opiniões técnicas em caso de dolo ou erro grosseiro.
0. Infere, assim, que não há dúvidas que o legislador infraconstitucional se preocupou com o estabelecimento de parâmetros mais restritos e concretos quanto à responsabilidade dos gestores públicos, na tentativa de se alcançar uma maior previsibilidade das decisões sancionatórias, com vistas a favorecer o administrador de boa-fé e possibilitar a adoção de medidas governamentais inovadoras no âmbito da Administração Pública, impedindo a imposição de punição ao agente que atuou com culpa leve ou levíssima.
0. Acrescenta que o Decreto Presidencial n° 9.830/2019 conferiu maior concretude aos novos preceitos introduzidos pela Lei n° 13.655/2018, pois além de confirmar as disposições estatuídas no referido diploma legislativo, cuidou ainda de estabelecer critérios hermenêuticos mais palpáveis para aplicação de tais regramentos, vedando a possibilidade de se prolatar decisões singularmente pautadas em valores jurídicos abstratos, consoante citado art. 20 da Lei n° 13.655/2019. Neste contexto, o aludido decreto normativo conclama que valores jurídicos abstratos (normas jurídicas com alto grau de indeterminação) devem ser ponderados com os critérios da adequação, proporcionalidade e razoabilidade, conforme art. 3°, in fine:
Art. 3º. A decisão que se basear exclusivamente em valores jurídicos abstratos observará o disposto no art. 2º e as consequências práticas da decisão.
§ 1º Para fins do disposto neste Decreto, consideram-se valores jurídicos abstratos aqueles previstos em normas jurídicas com alto grau de indeterminação e abstração. 
2º Na indicação das consequências práticas da decisão, o decisor apresentará apenas aquelas consequências práticas que, no exercício diligente de sua atuação, consiga vislumbrar diante dos fatos e fundamentos de mérito e jurídicos.
§ 3º A motivação demonstrará a necessidade e a adequação da medida imposta, inclusive consideradas as possíveis alternativas e observados os critérios de adequação, proporcionalidade e de razoabilidade
0. Nesta toada, assegura que o art. 2º do Decreto 9.830/2019 celebrou o princípio da realidade, o qual obriga às instâncias julgadoras, na análise da legalidade dos atos concretizados, a contextualizarem os fatos examinados, observando os obstáculos impeditivos da livre e eficiente atuação do administrador, em confronto com as leis, doutrinas, jurisprudências e pareceres técnicos que serviram de orientação para o agir dos gestores, por ser extremamente relevante, conforme se depreende do teor do texto legal abaixo reproduzido:
Art. 2º. A decisão será motivada com a contextualização dos fatos, quando cabível, e com a indicação dos fundamentos de mérito e jurídicos.
§ 1º A motivação da decisão conterá os seus fundamentos e apresentará a congruência entre as normas e os fatos que a embasaram, de forma argumentativa.
§ 2º A motivação indicará as normas, a interpretação jurídica, a jurisprudência ou a doutrina que a embasaram
§ 3º A motivação poderá ser constituída por declaração de concordância com o conteúdo de notas técnicas, pareceres, informações, decisões ou propostas que precederam a decisão.
0. Destaca também que o decreto em referência esclareceu muito bem o que seria dolo e erro grosseiro, denominado culpa grave, ao elencar parâmetros mais precisos delimitadores da extensão do conceito de erro grosseiro, caracterizado como conduta perpetrada com elevado grau de descuido, deixando pacificado o entendimento de que a simples existência de dano e nexo imputáveis a determinado administrador não consubstancia substrato suficiente para impor condenação, como se extrai do art. 12:
Art. 12. O agente público somente poderá ser responsabilizado por suas decisões ou opiniões técnicas se agir ou se omitir com dolo, direto ou eventual, ou cometer erro grosseiro, no desempenho de suas funções.
§ 1º Considera-se erro grosseiro aquele manifesto, evidente e inescusável praticado com culpa grave, caracterizado por ação ou omissão com elevado grau de negligência, imprudência ou imperícia.
§ 2º Não será configurado dolo ou erro grosseiro do agente público se não restar comprovada, nos autos do processo de responsabilização, situação ou circunstância fática capaz de caracterizar o dolo ou o erro grosseiro.
§ 3º O mero nexo de causalidade entre a conduta e o resultado danoso não implica responsabilização, exceto se comprovado o dolo ou o erro grosseiro do agente público.
§ 4º A complexidade da matéria e das atribuições exercidas pelo agente público serão consideradas em eventual responsabilização do agente público.
§ 5º O montante do dano ao erário, ainda que expressivo, não poderá, por si só, ser elemento para caracterizar o erro grosseiro ou o dolo.
§ 6º A responsabilização pela opinião técnica não se estende de forma automática ao decisor que a adotou como fundamento de decidir e somente se configurará se estiverem presentes elementos suficientes para o decisor aferir o dolo ou o erro grosseiro da opinião técnica ou se houver conluio entre os agentes.
§ 7º No exercício do poder hierárquico, só responderá por culpa in vigilando aquele cuja omissão caracterizar erro grosseiro ou dolo. 
§ 8º O disposto neste artigo não exime o agente público de atuar de forma diligente e eficiente no cumprimento dos seus deveres constitucionais e legais
0. Segue, afirmando que em razão da impossibilidade de se responsabilizar o gestor público na modalidade objetiva, e levando em consideração a ausência de qualquer elemento constatado nos autos que evidencie indício de comportamento doloso praticado pela defendente, como bem consignado no Acórdão n° 3216/20186, é forçoso concluir que somente é possível imputar a ela responsabilização, no caso de constatação de erro grosseiro na homologação das questionadas atas de revisão de registro de preço.
0. Ainda sobre o tema erro grosseiro, transcreve excertos do voto condutor do Acórdão 2.391/2018, de relatoria do Ministro Benjamin Zymler, conforme transcrição seguinte:
'[...] 
82. Dito isso, é preciso conceituar o que vem a ser erro grosseiro para o exercício do poder sancionatório desta Corte de Contas. Segundo o art. 138 do Código Civil, o erro, sem nenhum tipo de qualificação quanto à sua gravidade, é aquele 'que poderia ser percebido por pessoa de diligência normal, em face das circunstâncias do negócio'. 4/Se ele for substancial, nos termos do art. 139, torna anulável o negócio jurídico. Se não, pode ser convalidado.
83. Tomando como base esse parâmetro, o erro leve é o que somente seria percebido e, portanto, evitado por pessoa de diligência extraordinária, isto é, com grau de atenção acima do normal, consideradas as circunstâncias do negócio. O erro grosseiro, por sua vez, é o que poderia ser percebido por pessoa com diligência abaixo do normal, ou seja, que seria evitado por pessoa com nível de atenção aquém do ordinário, consideradas as circunstâncias do negócio. Dito de outra forma, o erro grosseiro é o que decorreu de uma grave inobservância de um dever de cuidado, isto é, que foi praticado com culpa grave.
[...]'
0. Finaliza a defesa, aduzindo que:
levando ainda em consideração o citado princípio da realidade, insculpido nos citados arts. 22 da Lei n° 13.655/2018 e 2° do Decreto n° 9.830/2019, imperioso é arrematar que só restará configurado o erro grosseiro quando, diante das reais dificuldades que permeiam o funcionamento da máquina pública e da existência de regramentos federais e locais, bem como pareceres técnicos fundamentados, que orientem o gestor quanto adequado comportamento que deve ser adotado, sobejar devidamente comprovado que o agente investigado incidiu em grave inobservância a dever de cuidado, exigível de qualquer cidadão com diligência abaixo do normal. Nesse diapasão, indubitável é que, ainda que se sobressaia eventual ilegalidade perpetrada por administrador, caso remanesça demonstrado que o ato considerado antijurídico tenha sido concretizado com amparo em orientação jurisprudencial, ou mesmo em regramento legal válido perante o ordenamento jurídico como um todo, deverá, com respaldo nas novas diretrizes normativas fincadas nas cotejadas Lei n° 13.655/2018 e Decreto n° 9.830/2019, afastar-se o erro grosseiro e, portanto, arredada a própria responsabilização do gestor.
0. Análise: observa-se que as alegações apresentadas pela defendente discorrem sobre dois temas: o primeiro diz respeito ao julgamento do caso sob análise na esfera judicial, com sentença favorável transitada em julgado. O segundo é no sentido que não houve erro grosseiro na conduta da defendente, o que afasta eventual responsabilidade a ela imputada.
1. No primeiro caso, segundo a defesa, a sentença favorável decorreu da ausência de dolo e má-fé na conduta da demandada (peça 49, p. 11) . Neste aspecto, convém esclarecer que no âmbito deste Tribunal prevalece o princípio da independência das instâncias, em que uma decisão na área civil ou penal não vincula à decisão desta Corte Contas, que pode deliberar diferentemente, diante das provas e razões constantes dos autos, não configurando bis in idem, em decorrência da competência de controle externo constitucionalmente conferida a este E. Tribunal. Somente no caso de inexistência do fato ou negativa da autoria do responsável, é que a sentença absolvitória repercute na decisão do Tribunal (Acórdãos 2850/2019-Primeira Câmara, Relator Ministro Vital do Rego, 5701/2013-Segunda Câmara, Relator Ministro Raimundo Carreiro, 2006/2013-Primeira Câmara, Relatora Ministra Ana Arraes, 1663/2021-Segunda Câmara, Relator Ministro Substituto Marcos Bemquerer, 869-2020-Plenário, Relator Ministro Bruno Dantas) .
1. No presente caso, verifica-se que o fundamento para a sentença favorável da defendente não foi a inexistência do fato ou a falta de comprovação de sua autoria, mas a ausência de dolo ou má-fé. Neste contexto, nos processos submetidos à apreciação do Tribunal, no exercício de sua competência constitucional e legal (controle externo) , para a condenação do responsável em débito não é necessário que seja comprovado que ele agiu com dolo ou má-fé, basta que a lesão aos cofres públicos sejam comprovados e de que tal lesão decorreu da conduta do gestor, que pode ser por ação ou omissão, ou seja, basta que haja o nexo causal entre a conduta e o prejuízo causado ao erário (Acórdãos 869/2020-Plenário, Relator Ministro Bruno Dantas, 1468/2016-Segunda Câmara, Relator Ministro Substituto André de Carvalho) . Além disso, prevalece a independência das instâncias (Acórdãos 3125/2013-Plenário, Relator Ministro Raimundo Carreiro, 4208/2014-Primeira Câmara, Relator Ministro Benjamim Zymler e 2850/2019-Primeira Câmara, Relator Ministro Vital do Rego) .
1. Sobre a alegação de que não restou configurado culpa grave ou erro grosseiro na conduta da defendente, as evidências dos autos permitem discordar do entendimento explicitado pela defesa, pois o caso se trata do dever legal de comprovar a boa e regular aplicação dos recursos públicos, a que estava obrigada, corolário que decorre dos preceitos consubstanciados no art. 70, parágrafo único, da CF/88, art. 93 do Decreto-Lei 200/1967, art. 66 do Decreto 96.872/1986 e arts. 7º e 10 da Portaria MDS 625/2010, normativos estes que deveriam ter sido observados na utilização dos recursos repassados pelo FNAS.
1. Contudo, contrariamente à observância dos referidos normativos, o Relatório de Fiscalização da Controladoria Geral da União apontou, no item 3.3.1.6, que no exame dos extratos bancários da conta corrente 101233-6, agência 054 do Banco do Brasil, de titularidade da entidade Vigília da Arte Sergipana - VIDAS (CNPJ 10.454.639/0001-09) , contratada pelo município de Japaratuba - SE, para a realização de oficinas, palestras e cursos de inclusão produtiva com recursos do Piso Básico Fixo, constatou que os recursos não foram utilizados na conta corrente para a qual foram transferidos, e os débitos efetuados não guardam relação com os valores das despesas apresentadas na prestação de contas do convênio. Basicamente, a cada repasse dos recursos pela prefeitura, os valores eram quase que integralmente movimentados. As transações de maior vulto são identificadas nos extratos como 'Cheque Avulso' ou 'SQ Cartão Caixa'.
1.  Além da ausência de correspondência dos pagamentos realizados nos extratos bancários, não constam das prestações de contas do convênio comprovantes de transferências a partir de outras contas da entidade para as contas dos credores, bem como comprovantes de depósitos, cópias de cheques nominais ou documentos similares emitidos pela instituição financeira que comprovem o recebimento dos valores pelos fornecedores ou prestadores de serviços. Assim, não foi encontrado na prestação de contas comprovante do gasto do valor de R$ 15.950,00, transferido em 10/1/2011.
1. A apresentação dos documentos comprobatórios da despesa é necessária para comprovar a efetiva execução do programa. Deste modo, por se tratar de um dever legal a que a gestora deveria estar ciente, pelo exercício do cargo que ocupava, entende-se que o caso não se enquadra nos dispositivos da Lei 13.655/2018, regulamentada pelo Decreto 9.830/2019, não devendo as alegações de defesa serem acatadas.
Prescrição da Pretensão Punitiva
Vale ressaltar que a pretensão punitiva do TCU, conforme Acórdão 1.441/2016 - TCU - Plenário, Relator Min. Benjamin Zymler, que uniformizou a jurisprudência acerca dessa questão, subordina-se ao prazo geral de prescrição indicado no art. 205 do Código Civil, que é de dez anos, contado da data de ocorrência da irregularidade sancionada, nos termos do art. 189 do Código Civil, sendo este prazo interrompido pelo ato que ordenar a citação, a audiência ou a oitiva da responsável.
No caso em exame, não ocorreu a prescrição, uma vez que a irregularidade sancionada ocorreu em 10/1/2011, e o ato de ordenação da citação ocorreu em 30/11/2020.
CONCLUSÃO
Em face da análise promovida na seção 'Exame Técnico', verifica-se que as alegações de defesa apresentadas pela responsável não foram suficientes para elidir a irregularidade. Ademais, inexistem nos autos elementos que demonstrem a boa-fé da responsável ou a ocorrência de outras excludentes de culpabilidade.
Verifica-se que não houve o transcurso de mais de 10 anos entre a ocorrência do fato gerador sem que a notificação da responsável pela autoridade federal competente, tampouco, de 5 anos, conforme alega a defesa.
Observa-se também que não houve a prescrição da pretensão punitiva, conforme análise já realizada.
Tendo em vista que não constam dos autos elementos que permitam reconhecer a boa-fé do responsável, sugere-se que as suas contas sejam julgadas irregulares, nos termos do art. 202, § 6º, do Regimento Interno do TCU, com a imputação do débito atualizado monetariamente e acrescido de juros de mora, nos termos do art. 202, § 1º do Regimento Interno do TCU, descontado o valor eventualmente recolhido, com a aplicação da multa prevista no art. 57 da Lei 8.443/1992.
Por fim, como não houve elementos que pudessem modificar o entendimento acerca das irregularidades em apuração, mantém-se a matriz de responsabilização presente na peça 35.
PROPOSTA DE ENCAMINHAMENTO
Diante do exposto, submetemos os autos à consideração superior, propondo ao Tribunal:
Rejeitar as alegações de defesa apresentadas pela responsável Lara Adriana Veiga Barreto Ferreira (CPF: XXX.114.395-XX) ;
julgar irregulares, nos termos dos arts. 1º, inciso I, 16, inciso III, alíneas b e c, da Lei 8.443/1992, c/c os arts. 19 e 23, inciso III, da mesma Lei, as contas da responsável Lara Adriana Veiga Barreto Ferreira (CPF: XXX.114.395-XX) , condenando-o ao pagamento da importância a seguir especificada, atualizada monetariamente e acrescida dos juros de mora, calculada a partir da data discriminada até a data da efetiva quitação do débito, fixando-lhe o prazo de quinze dias, para que comprove, perante o Tribunal, o recolhimento da referida quantia aos cofres do Fundo Nacional de Assistência Social, nos termos do art. 23, inciso III, alínea 'a', da citada lei, c/c o art. 214, inciso III, alínea 'a', do Regimento Interno do TCU. 
Débito relacionado à responsável Lara Adriana Veiga Barreto Ferreira (CPF: XXX.114.395-XX) :
	Data de ocorrência
	Valor histórico (R$) 

	10/1/2011
	15.950,00

Valor atualizado do débito (com juros) em 22/3/2021: R$ 31.909,25.
aplicar à responsável Lara Adriana Veiga Barreto Ferreira (CPF: XXX.114.395-XX) , a multa prevista no art. 57 da Lei 8.443/1992 c/c o art. 267 do Regimento Interno do TCU, fixando-lhe o prazo de quinze dias, a contar da notificação, para que comprove, perante o Tribunal (art. 214, III, alínea 'a', do Regimento Interno do TCU) , o recolhimento da dívida aos cofres do Tesouro Nacional, atualizada monetariamente desde a data do acórdão que vier a ser proferido por este Tribunal até a data do efetivo recolhimento, se paga após o vencimento, na forma da legislação em vigor;
autorizar, desde logo, a cobrança judicial das dívidas, caso não atendida a notificação, na forma do disposto no art. 28, inciso II, da Lei 8.443/1992;
autorizar também, desde logo, se requerido, com fundamento no art. 26, da Lei 8.443, de 1992, c/c o art. 217, §§ 1º e 2º do Regimento Interno do TCU, o parcelamento das dívidas em até 36 parcelas, incidindo, sobre cada parcela, corrigida monetariamente, os correspondentes acréscimos legais, fixando-lhe o prazo de quinze dias, a contar do recebimento da notificação, para comprovar, perante o Tribunal, o recolhimento da primeira parcela, e de trinta dias, a contar da parcela anterior, para comprovar os recolhimentos das demais parcelas, devendo incidir, sobre cada valor mensal, atualizado monetariamente, os juros de mora devidos, no caso do débito, na forma prevista na legislação em vigor, alertando o responsável de que a falta de comprovação do recolhimento de qualquer parcela importará o vencimento antecipado do saldo devedor, nos termos do § 2º do art. 217 do Regimento Interno deste Tribunal; 
enviar cópia do Acórdão a ser prolatado à Procuradoria da República no Estado de Sergipe nos termos do § 3º do art. 16 da Lei 8.443/1992 c/c o § 7º do art. 209 do Regimento Interno do TCU, para adoção das medidas cabíveis, informando-lhe que o inteiro teor da deliberação pode ser consultado no endereço http://www.tcu.gov.br/acordaos;
enviar cópia do Acórdão que vier a ser proferido ao Ministério da Cidadania e à responsável, para ciência, informando que a presente deliberação, acompanhada do Relatório e do Voto que a fundamenta, está disponível para a consulta no endereço www.tcu.gov.br/acordaos, além de esclarecer que, caso requerido, o TCU poderá fornecer sem custos as correspondentes cópias, de forma impressa. 
informar à Procuradoria da República no Estado de Sergipe que, nos termos do parágrafo único do art. 62 da Resolução TCU 259/2014, os procuradores e membros do Ministério Público credenciados nesta Corte podem acessar os presentes autos de forma eletrônica e automática, ressalvados apenas os casos de eventuais peças classificadas como sigilosas, as quais requerem solicitação formal".
2.	O Ministério Público junto a este Tribunal anuiu ao encaminhamento proposto pela SecexTCE, sem prejuízo das seguintes considerações a respeito da alegada prescrição da pretensão punitiva do TCU, em face da relevância de avaliar eventuais reflexos, neste processo, do julgamento proferido em 17/4/2020 pelo STF no âmbito do Tema 899 de repercussão geral (peça 53) :
"2. Ao julgar o mérito do Tema 899 de repercussão geral, tendo como leading case o RE 636.886, no qual se discutia o alcance da regra estabelecida no art. 37, § 5º, da Constituição Federal, relativamente a pretensões executórias fundadas em decisões condenatórias de Tribunal de Contas, foi fixada a seguinte tese, nos termos do voto do Ministro Alexandre de Moraes, relator do RE[footnoteRef:2]: 'É prescritível a pretensão de ressarcimento ao erário fundada em decisão de Tribunal de Contas'. [2:  Os Ministros Luís Roberto Barroso e Gilmar Mendes acompanharam o Relator com ressalvas.] 
3.	A partir da leitura do voto proferido pelo Ministro Alexandre de Moraes, este membro do Ministério Público compreende que a decisão do STF não trata diretamente do andamento de TCEs no âmbito da Corte de Contas. Há que se diferenciar o âmbito de atuação do TCU dos órgãos estatais que, após a formação do título executivo extrajudicial, exercerão a pretensão executória em juízo, como a Advocacia-Geral da União (AGU) (responsável pela cobrança de multas e débitos a serem recolhidos aos cofres da União, bem como de autarquias e fundações públicas federais) e os órgãos jurídicos próprios de entidades da Administração indireta que deles dispõem (a exemplo das sociedades de economia mista, empresas públicas e conselhos de classe) .
4.	De todo modo, é possível constatar, à vista dos votos consignados no referido julgamento, que a interpretação conferida pela Corte Suprema à matéria constitucional, quanto à inteligência do art. 37, § 5º, da Constituição Federal[footnoteRef:3], é a da prescritibilidade, como regra, da pretensão de ressarcimento ao erário. Segundo constou do item 2 da ementa do acórdão, somente seriam imprescritíveis 'as ações de ressarcimento ao erário fundadas na prática de ato de improbidade administrativa doloso tipificado na Lei de Improbidade Administrativa - Lei 8.429/1992' (grifo nosso) , conforme tese anteriormente definida na apreciação do Tema 897[footnoteRef:4]. [3:  Constituição Federal:'Art. 37 omissis (...) § 5º A lei estabelecerá os prazos de prescrição para ilícitos praticados por qualquer agente, servidor ou não, que causem prejuízos ao erário, ressalvadas as respectivas ações de ressarcimento.' (grifo nosso) ]  [4:  'São imprescritíveis as ações de ressarcimento ao erário fundadas na prática de ato doloso tipificado na Lei de Improbidade Administrativa.'] 
5.	O prazo prescricional quinquenal adotado pelo Ministro Alexandre de Moraes, no julgamento do RE 636.886, por sua vez, guarda relação mais específica com a execução judicial de dívida ativa e decorre da aplicação da legislação federal infraconstitucional ao caso concreto sob análise pelo STF, extrapolando, assim, a matéria constitucional ali apreciada sob a sistemática da repercussão geral, não se revestindo do mesmo alcance ultra partes. Ademais, à vista dos demais votos lançados, observa-se que não há sequer uma opinião jurídica uníssona entre os ministros daquela Corte a respeito do cômputo do prazo de prescrição no âmbito do controle externo.
6.	O processo de contas, de caráter não judicial, não se confunde com a execução judicial que pode ser deflagrada a partir do título executivo extrajudicial caracterizado pela decisão proferida pelo Tribunal de Contas, não podendo lhe ser transpostas, sem qualquer ponderação, as regras de prescrição que se aplicam à segunda.
7.	Nesse sentido, ainda que nos pareça necessária a adequação da jurisprudência do TCU à tese fixada pelo STF no Tema 899, no sentido de incorporar o entendimento da prescritibilidade da pretensão ressarcitória, em revisão do entendimento consagrado na Súmula TCU 282[footnoteRef:5], não se mostra adequada a pronta transposição do prazo prescricional aplicado pelo Ministro Alexandre de Morais naquele caso concreto à execução judicial para a pretensão condenatória exercida por meio do processo de contas. [5:  'As ações de ressarcimento movidas pelo Estado contra os agentes causadores de danos ao era¿rio sa¿o [em quaisquer casos] imprescritíveis.'] 
8.	Assim, em coerência com o entendimento consolidado da Corte de Contas quanto à incidência do prazo geral de prescrição do art. 205 do Código Civil[footnoteRef:6], de dez anos, à falta de norma específica, às sanções de sua competência, entendemos que o mesmo pode ser estendido, por iguais razões, para a pretensão condenatória de fins ressarcitórios exercida no âmbito do processo de contas. [6:  Acórdão 1.441/2016-Plenário.] 
9.	No caso em exame, considerando que a data da ocorrência irregular é o dia 30/4/2012, quando venceu o prazo para a apresentação da prestação de contas dos recursos sob análise, conforme dispõe o artigo 6º, § 2º, da Portaria MDS 625, de 10/8/2010, e que o ato que ordenou a citação da responsável foi emitido em 30/11/2020 (peça 38) , verifica-se que não transcorreram dez anos entre as datas mencionadas. Portanto, com a interrupção do curso do prazo prescricional, conclui-se pela não ocorrência da prescrição das pretensões ressarcitória e punitiva.
10.	Por fim, cabe registrar pontual divergência quanto ao exame da unidade técnica no tocante à aplicação do regime prescritivo da Lei 9.873/1999, especialmente quanto à consideração de mais de uma ocorrência de causa interruptiva de mesma natureza. Inobstante esse ponto de dissonância, deixa-se de empreender análise da incidência da prescrição sob o regime da aludida lei, tendo em vista o entendimento esposado nos parágrafos anteriores".
	
	É o relatório.

Marcio Macedo Conrado (OAB/SE 3806) e Rodrigo Fernandes da Fonseca (OAB/SE 6209), representando Lara Adriana Veiga Barreto Ferreira.

Procurador Rodrigo Medeiros de Lima.

TOMADA DE CONTAS ESPECIAL. NÃO APRESENTAÇÃO DE DOCUMENTAÇÃO COMPROBATÓRIA IDÔNEA DE DESPESAS REALIZADAS COM RECURSOS DO FNAS. IMPUGNAÇÃO DAS DESPESAS. CITAÇÃO. NÃO COMPROVAÇÃO DA BOA E REGULAR APLICAÇÃO DOS RECURSOS PÚBLICOS FEDERAIS. IRREGULARIDADE DAS CONTAS. DÉBITO. MULTA.

TOMADA DE CONTAS ESPECIAL (TCE)

Secretaria de Controle Externo de Tomada de Contas Especial (SecexTCE).

Aprecia-se tomada de contas especial instaurada pelo Fundo Nacional de Assistência Social - FNAS, em desfavor da Sra. Lara Adriana Veiga Barreto Ferreira, ex-prefeita do Município de Japaratuba/SE (gestão 2009-2012) , em razão da não comprovação da correta aplicação de parcela dos recursos recebidos pela municipalidade no período de 30/12/2010 a 22/12/2011, na modalidade fundo a fundo, no valor de R$ 15.950,00.
2. 	No âmbito deste Tribunal, foi promovida a citação da responsável, em razão da não apresentação de documentação comprobatória idônea das despesas realizadas com os recursos destinados à execução de programas do FNAS.
3.	Em resposta, a Sra. Lara Adriana Veiga Barreto Ferreira apresentou defesa (peça 49) alegando, em síntese: a prescrição da pretensão punitiva desta Corte de Contas; a existência de sentença transitada em julgado, no bojo de ação civil de improbidade administrativa (Processo  0802516- 33.2016.4.05.8500, da 3ª Vara Federal da Seção Judiciário do Estado de Sergipe) , concluindo pela ocorrência de meras irregularidades formais na gestão dos recursos em tela; a  ausência de dolo ou culpa; a incidência ao caso da Lei 13.655/2018.
4. 	Em sua instrução de mérito (peça 50) , a SecexTCE concluiu que as alegações apresentadas pela ex-gestora não foram suficientes para elidir a irregularidade em tela nem descaracterizar a sua responsabilidade pelo ressarcimento do dano ocasionado ao erário. Em vista disso, propôs a irrregularidade das presentes contas, com condenação em débito e aplicação da multa prevista no art. 57 da Lei 8.443/1992.
5. 	Acolho o encaminhamento de mérito proposto pela unidade técnica, o qual foi endossado pelo douto Parquet e cujos fundamentos incorporo às minhas razões de decidir.
6. 	De fato, não obstante tenha sido demandada pelo órgão concedente e por este Tribunal, a Sra. Lara Adriana Veiga Barreto Ferreira deixou de comprovar, por meio de um conjunto probatório idôneo e consistente, que permitisse o estabelecimento do nexo de causalidade entre os recursos públicos e as despesas realizadas, a correta aplicação de parte dos recursos repassados à municipalidade pelo FNAS, que estavam sob sua responsabilidade.
7.	Segundo consignado no item 3.3.1.6 do Relatório de Fiscalização da Controladoria Geral da União (peça 4) , a ex-gestora não demonstrou as ações executadas com a quantia de R$ 15.950,00, a qual foi depositada em conta bancária de titularidade da entidade Vigília da Arte Sergipana - VIDAS (10.454.639/0001-09) , por força de convênio celebrado com a municipalidade, para a realização de oficinas, palestras e cursos de inclusão produtiva com recursos assistenciais do Piso Básico Fixo.
8.	Ressalto que, conforme a jurisprudência consolidada deste Tribunal, é dever da ex-gestora comprovar a boa e regular aplicação dos recursos públicos que lhe foram confiados, nos termos do art. 70, parágrafo único, da Constituição Federal c/c o art. 93 do Decreto-Lei 200/1967, art. 66 do Decreto 96.872/1986 e arts. 7º e 10 da Portaria MDS 625/2010.
9. 	Sendo assim, e ante a inexistência nos autos de elementos evidenciando a boa-fé na conduta dessa responsável, cabe, desde já, o julgamento das presentes contas pela irregularidade, com condenação em débito e aplicação de sanção pecuniária.
10.	Quanto à pretensão de ressarcimento do dano ao erário, teço os seguintes comentários.
11. 	Em primeiro lugar, resta isento de dúvidas que a jurisprudência consolidada deste Tribunal de Contas da União (TCU) formou-se no sentido da imprescritibilidade das ações de ressarcimento ao erário. Nesse sentido, reproduzo o Enunciado de Súmula no 282, desta Corte: 
As ações de ressarcimento movidas pelo Estado contra os agentes causadores de danos ao erário são imprescritíveis. 
12. 	De outra parte, e à semelhança dos outros julgadores deste TCU, não desconheço a recente decisão exarada pelo Supremo Tribunal Federal (STF) , prolatada no âmbito do Recurso Extraordinário (RE) 636.886/AL, por meio da qual foi fixado o seguinte enunciado para o Tema 899, de repercussão geral: 
É prescritível a pretensão de ressarcimento ao erário fundada em decisão de Tribunal de Contas. 
13. 	Ocorre que, consoante o destacado pelo e. Ministro Benjamin Zymler no leading case que primeiro discutiu o alcance do referido julgado da Corte Suprema (voto condutor do Acórdão 5236/2020-TCU-Primeira Câmara) , ainda há diversas dúvidas sobre a matéria, pois resta possível a conclusão de que a decisão não tratou da prescrição do processo de controle externo levado a efeito no âmbito do TCU mas, sim, da prescrição intercorrente ocorrida durante a fase de execução do acórdão condenatório desta Corte. 
14. 	Na oportunidade, Sua Excelência aduziu que a aludida decisão do STF enfrentou RE interposto pela União contra acórdão do Tribunal Regional Federal da 5ª Região (TRF/5) , ementado como se segue, pelo qual o regional negou provimento a embargos de declaração opostos contra acórdão de sua lavra: 
EMENTA: TRIBUTÁRIO. PROCESSUAL CIVIL. EXECUÇÃO FISCAL. PROCESSO PARALISADO POR MAIS DE CINCO ANOS. PRESCRIÇÃO INTERCORRENTE. OCORRÊNCIA. 1. Para fins práticos, deve-se observar quando a Fazenda Pública foi intimada a providenciar o andamento do feito. Passados cinco anos sem diligências concretas, ocorre a prescrição intercorrente. Caso haja suspensão na forma do art. 40, da Lei n. 6.830/80, ocorre a extinção se o feito permanecer paralisado por mais de seis anos. 2. Na hipótese dos autos, houve o arquivamento sem baixa do processo em 12.08.1999 e até a data da sentença extintiva do feito em 05.06.2006, a Fazenda Nacional não apresentou nenhuma medida concreta quanto à localização do devedor ou de seus bens. Revela-se, portanto, inequívoca a ocorrência da prescrição intercorrente. 
15. 	O Ministro Benjamin Zymler argumentou que, na situação debatida judicialmente, a Fazenda Pública havia deixado a ação paralisada por mais de seis anos, o que ensejou fosse declarada a prescrição intercorrente no caso em tela. Isto é, a questão objeto da controvérsia cingiu-se à prescrição intercorrente ocorrida durante a fase de execução do acórdão condenatório do TCU. 
16. 	Desse modo, ponderou que, com base nessa possível interpretação, a matéria decidida no mencionado feito não teria nenhuma repercussão de ordem prática e jurídica nos processos desta Corte, isso porque o título executivo, que é própria decisão do Tribunal, consoante o art. 19 da Lei 8.443/92, ainda não se formou. 
17. 	Feito esse raciocínio, Sua Excelência acresceu que, ainda se possa interpretar que a decisão do STF também se aplique ao iter do processo de controle externo neste TCU, outras questões, de suma importância visando que este Tribunal estabeleça novo tratamento acerca da prescrição do débito, restariam pendentes de esclarecimento, relevando mencionar as relativas à definição da data de ocorrência do fato irregular ou data do seu conhecimento pelo TCU, bem assim as hipóteses de interrupção da prescrição. 
18. 	Em conclusão, conduziu o colegiado a que aplicasse, ao caso in concreto, a jurisprudência do TCU até então vigente, fundamentada no art. 37, § 5º, da Constituição Federal, e consubstanciada na citada Súmula 282, no que tange ao ressarcimento do prejuízo. 
19. 	Anoto que o entendimento acima também foi seguido em outros julgados desta Corte, sendo exemplos os Acórdãos: 1.492/2020, 2.104/2020, 2.182/2020 e 2.336/2020, Rel. Min. Aroldo Cedraz; 2.188/2020, Rel. Min. Raimundo Carreiro; e 2.018/2020, Rel. Min. Ana Arraes, do Plenário; 6.494/2020, Rel. Min. Walton Alencar Rodrigues; 5.236/2020, 6.084/2020, 6.465/2020, 6.466/2020, 7.982/2020, 9.277/2020, Rel. Min. Benjamin Zymler; e 8.550/2020, 9.011/2020, 9.012/2020 e 9.293/2020, Rel. Min. Bruno Dantas, todos da 1ª Câmara; e 5.681/2020, 6.350/2020, 8.316/2020, 8.940/2020, 8.945/2020, 8.947/2020, 8.948/2020, 9.208/2020 e 9.216/2020 da minha relatoria; 5.690/2020, 6.350/2020, 6.575/2020, 6.712/2020, 7.325/2020, 8.021/2020, 8.023/2020, 8.443/2020, 8.649/2020, 8.651/2020 e 8.657/2020, Rel. Min. Aroldo Cedraz; 6.171/2020, Rel. Min. Raimundo Carreiro; 6.207/2020 e 8.498/2020, Rel. Min. Ana Arraes; e 6.707/2020 e 6.726/2020, Rel. Min. Subst. Marcos Bemquerer Costa, estes da 2ª Câmara) . 
20. 	Releva, ainda, considerar que em 14/8/2020 a Advocacia-Geral da União opôs embargos de declaração ao já citado acórdão proferido no RE 636.886/AL, objetivando exatamente dirimir dívidas quanto ao alcance da aludida decisão, notadamente para que se tenha como correta compreensão a de que "a tese de repercussão geral no acórdão (...) embargado abrange apenas a fase executiva da decisão do TCU". 
21. 	Nesse sentido, e considerando que os contornos ao final dados pela Corte Suprema após a apreciação dos aclaratórios certamente balizarão a atuação futura deste Tribunal de Contas da União, inclusive com as correções que porventura se fizerem cabíveis, até em razão de a prescrição ser matéria de ordem pública, acompanho o posicionamento manifestado por esta Casa nos arestos antes mencionados e aplico ao caso em exame a jurisprudência do TCU até o momento firmada.
22. 	Quanto à prescrição da pretensão punitiva do TCU, constato que, nos termos do Acórdão 1441/2016-TCU-Plenário, de fato, isso também não ocorreu nestes autos. 
23. 	Com efeito, o prazo estabelecido para a prestação de contas dos recursos em tela encerrou-se em 30/4/2012, conforme art. 6º, § 2º, da Portaria MDS 625/2010. Em vista disso e do fato de que o ato ordenatório do chamamento da Sra. Lara Adriana Veiga Barreto Ferreira deu-se em 30/11/2020 (peça 38) , tem-se que não transcorreu o lapso de dez anos preconizado na Lei Civil, sendo cabida, portanto, a aplicação de multa ao responsável.
	Pelas razões expostas, VOTO no sentido de que seja adotado o acórdão que ora submeto à apreciação deste colegiado.

TCU, Sala das Sessões Ministro Luciano Brandão Alves de Souza, em 14 de setembro de 2021.
Ministro JOÃO AUGUSTO RIBEIRO NARDES
Relator